【裁判字號】    96,訴,4216
【裁判日期】    970630
【裁判案由】    退除給與
【裁判全文】
臺北高等行政法院判決
                                     96年度訴字第04216號
原      告  中華民國陸軍軍士教導總隊退伍人員協會
代  表  人  甲○○（理事長）
被      告  國防部陸軍司令部
代  表  人  趙世璋（司令）住同上
上列當事人間因退休給與事件，原告不服國防部中華民國96年11
月6 日96年決字第130 號訴願決定，提起行政訴訟。本院判決如
下：
    主  文
原告之訴駁回。
訴訟費用由原告負擔。
    事  實
一、事實概要：
  (一)訴外人詹泉淼等955 人於民國（下同）39年1 月間響應政府
    徵召入伍，編入陸軍總司令部台灣軍士教導團（後改名為陸
    軍軍士教導總隊）受訓，於40年9 月間，奉令回鄉歸休待命
    ，迨89年間始陸續核發視同退伍證明書及領取榮民證，訴外
    人詹泉淼等955 人據以於92年4 月30日向被告（95年2 月17
    日更名前為國防部陸軍總司令部）申請退伍給與，經被告92
    年9 月17日以鄭樸字第0920021408號函否准所請。訴外人詹
    泉淼等955 人不服，提起訴願，案經國防部93年1 月27日訴
    誠字第0930000039號訴願決定撤銷上開原處分，由被告查明
    事實後，另為適法之處分。
  (二)被告嗣於93年2 月19日以鄭樸字第0930003429號書函復作出
    否准之處分；訴外人詹泉淼等955 人不服，復提起訴願，經
    國防部93年8 月11日93年決字第103 號訴願決定駁回。訴外
    人詹泉淼等955 人仍不服，向本院提起行政訴訟，請求撤銷
    原處分及訴願決定，暨被告應准其於92年4 月30日起申請核
    發退伍金給與行政處分，案經本院94年11月17日93年度訴字
    第3312號判決駁回；訴外人詹泉淼等955 人仍不服，提起上
    訴，經最高行政法院96年8 月9 日96年度判字第1420號判決
    駁回。
  (三)該案上訴中，本件原告中華民國陸軍軍士教導總隊退伍人員
    協會復於96年6 月10日為其會員（會員資格為凡曾在台灣軍
    士教導團受訓畢業，領有視同退休證明書人贊同該總會宗旨
    者）向被告申請核發退伍證，並依法給與應得之退伍補助金
    ；經被告以96年7 月2 日鄭樸字第0960010998號函（下稱原
    處分）復略以，補發退休給與乙節先後均已判決駁回在案；
    有關申請核發退伍證及退伍補助金部分，俟完成立法程序後
    ，將依法辦理相關補償事宜，尚請諒察。原告不服，提起訴
    願，經國防部96年11月6 日96年決字第130 號訴願決定（下
    稱訴願決定）駁回後，遂向本院提起本件行政訴訟。
二、兩造聲明：
  (一)原告聲明：
    1.請求撤銷訴願決定及原處分。
    2.被告應准許原告於96年6 月10日向國防部申請核發應得之
      退伍補助金並核發退伍證之請求。
  (二)被告聲明：
    1.駁回原告之訴。
    2.訴訟費用由原告負擔。
三、兩造之爭點：
  (一)原告主張之理由：
    1.原告會員依法辦理退伍請領退伍金，乃行使法律基於憲法
      所賦予之權利，應受保障。退伍除役軍官士官退除給與補
      助金發給辦法（下稱補助金發給辦法）係根據陸海空軍軍
      官士官服役條例（下稱服役條例）第39條第6 項規定訂定
      之行政命令，此命令自不得訂定違背母法所無之限制命令
      ，否則即違法律保留原則，其有關違反母法所訂之限制命
      令自屬無效。觀之服役條例第39條第6 項規定：「民國38
      年1 月1 日以後至民國59年6 月30日以前，在臺灣地區退
      除役之軍、士官，其所支領之退除役給與偏低，行政院應
      為適當之處理；其辦法及對象，依預算程序於2 年內辦理
      。」第41條第1 項規定：「軍官、士官請領退除給與權利
      ，自退伍除役之次月起，經過5 年不行使而消滅。但因不
      可抗力事由，致不能行使者，自該請求權可行使時起算。
      」是以服役條例第39條第6 項規定係指38年1 月1 日以後
      至59年6 月30日以前在台灣地區退除役之軍士官為領取補
      助金發給辦法之對象，原告會員均為39年1 月15日起志願
      從軍之陸軍軍士教導總隊軍士，於41年9 月間經國防部以
      「陸海空軍士兵服役規則」之規定核定歸休，嗣至89年間
      經過多方陳情爭取，始行發給退伍證明書，核准離營，准
      予視同退伍為備役（不發退除給與及軍職年資證明），故
      原告會員當然符合補助金發給辦法第3條第1項第1款規定
      ：「補助金依下列標準計算：一、依陸海空軍軍官服役條
      例及陸海空軍士官服役條例規定，按其服役年資計算應領
      一次退伍金之基數為補助金基數。但服役年資未逾3年者
      ，發給6個基數之補助金。」，為領取6個基數補助金之退
      伍補償金對象。
    2.補助金發給辦法係行政命令，其施行日期及發給對象為
        增加法律所無之限制，有違憲法保障原告會員歸休軍士
        之請領退伍補助金權利，其所為限制應不予適用。
    3.訴願決定謂：「…至於訴願人於本次訴願時，申請核發退
      伍證一節，此部分無行政處分，自非本次訴願範圍」，實
      屬可議。蓋原告以96年6 月10日中軍教退祕字第003 號函
      送國防部時，主旨已有請惠予核發退伍證明及請領應得退
      伍補助金之表示；被告則以原處分函復，其主旨載明：「
      函覆貴會為領有視同退伍證明書之台灣歸休軍士申請核發
      退伍證及退伍補助金案，請查照。」，並於說明一、二所
      為之處分，當然包括申領退伍證之事項在內，國防部以此
      部分無作成行政處分為由，認非訴願範圍之決定，令人難
      以甘服。
  (二)被告主張之理由：
    1.查陸軍前軍士教導總隊成員均為17、18年次出生，於39年
      1 月中旬志願入伍，嗣於40年9 月奉令回鄉歸休，在營期
      間僅服役1 年8 個月，87年間陸續取得視同退伍證明書及
      領取榮民證（如原處分卷第5 頁之時序表）。
    2.依退伍除役軍官士官退除給與補助金發給辦法第2 條第1
      項第1 款前段規定：「退除給與補助金（以下簡稱補助金
      ）之發給對象如下：一、中華民國38年1 月1 日以後至中
      華民國59年6 月30日以前，在臺灣地區服現役期間依相關
      法令規定，辦理正式退伍、除役，並合於發給退除給與之
      軍官、士官。」另按核發視同退伍或除役證明書作業規定
      第3 條第1 款規定：「視同退伍或除役證明書之核發對象
      如下：（一）凡民國44年以前因長假、不適服勤、資遣、
      病假、遣散、開缺、除名等原因離營，未辦正式退伍之士
      官兵。」第13條規定：「視同退伍或除役證明書不得作為
      申請核發退除給與、軍職年資證明。」第13條規定並附記
      於「視同退伍證明書」上，合先敘明。
    3.原告於40年9 月受訓期滿提前予以歸休，歸休期間，各自
      從事事業發展，並未受到任何限制，且均事業有成，或為
      公務員、公司職員、經理、老師等，足見歸休並非服現役
      ；另為彰顯政府照顧退伍官兵之德澤，自87年間始陸續核
      發視同退伍證明書，並積極協助向行政院國軍退除役官兵
      輔導委員會取得榮民證身分，獲致就醫及就養權益，實已
      善盡政府照顧之責。原告辦理視同退伍時，依上開規定既
      不發給退除給與，自無嗣後補發退除給與之可言，其請領
      退除給與補助金，亦屬無據，案經最高行政法院96年度判
      字第1420號判決駁回在案。另原告歸休已發給歸休證明書
      及視同退伍證明書，已具退伍證明，被告無法重複核發退
      伍證，併予敘明。
    4.綜上所述，被告否准原告所請退伍證及退除給與補助金之
      處分，依法應無違失，請予維持原處分。
    理  由
一、按「以公益為目的之社團法人，於其章程所定之目的範圍內
    ，得由多數有共同利益之社員，就一定之法律關係，授與訴
    訟實施權者，得為公共利益提起訴訟( 第1 項) 。前二項訴
    訟實施權之授與，應以文書證之( 第3 項) 。」行政訴訟法
    第35條第1 、3 項定有明文。蓋國家資源有限，訴訟更有嚴
    謹之程序要求，其使用國家之資源不在少數，故啟動司法程
    序須作有效之運用。行政訴訟因此採主觀訴訟為原則，人民
    須主張其本身權利或法律上利益受侵害，始得提起行政訴訟
    。此由行政訴訟法第4 、5 、6 、條規定，均以人民主張其
    權利或法律上利益受侵害為起訴要件；及第9 條規定，為維
    護公益，就無關自己權利及法律上利益之事項，提起行政訴
    訟者，以法律有特別規定者為限，即可明瞭。
二、本件原告為依法設立之設立之社團法人，有法人登記證書附
    本院卷第34頁可查，依其章程(訴願卷19頁)記載，其會員分
    個人會員及團體會員。前者為：曾在台灣軍士教導團受訓畢
    業，領有視同退伍證明書人，贊同該會宗旨者。後者為：贊
    同該會宗旨之公私機構團體。其設立宗旨與本件有關的為「
    促進全國會員團結」；設立任務之一則為「協調(爭取)退伍
    軍士之權益福利」。又政府於39年1月12日徵召台籍青年入
    伍，約4500人(現約存2000人)成立台灣軍士教導團，後改名
    為陸軍軍士教導總隊( 見原處分卷「軍士教導總隊陳情案時
    序表」備考第1 欄) 。茲原告以法人名義，為其會員利益，
    於96年6 月10日向被告申請，請求發給其會員退伍證及退伍
    補助金等，其非為公益而起訴，又無法律之特別規定，所提
    起之訴訟顯非第9 條之訴訟，已可是認。所需審究者為，原
    告是否可以團體之名義提起行政訴訟法第35條之訴訟？
三、依前述行政訴訟法第35條第1、3項規定，提起該條訴訟時，
    除須具備１、以公益為目的之社團法人。２、章程所定目的
    範圍內。３、有多數共同利益之社員（以上原告業已具備。
    嚴格來講，原告實係非營利性之社團法人。由於民法第45、
    46 條 關於社團之分類係以營利及公益為分類，而非以營利
    及非營利之稱呼為分類，故類似原告以多數人之共同利益而
    組織之社團，即被歸類為民法第46條之公益社團，但其與下
    列所討論之「公共利益」實為二事）外，尚須具備４、就一
    定法律關係社員業已授與該公益團體訴訟實施權。５、為公
    共利益而起訴。原告起訴不具備４、５二要件，故非適格之
    原告，其理由如下；
１、所謂就一定法律關係社員業已授與該公益團體訴訟實施權，
    係指該公益團體本身並非基於自己實體上之權利而有原告之
    適格，而係就多數社員之特定實體權利因訴訟擔當而取得訴
    訟實施權而言，且須公法上一定法律關係業已存在為前提，
    概括性的於事前就尚未發生法律關係之授權，並不合法。又
    依同條第３項之規定，此一訴訟實施權之授與必須以文書證
    之。本件原告依其章程記載，設立宗旨及任務雖包含「協調
     (爭取) 退伍軍士之權益福利」，但就提起本件申請及行政
    救濟（含行政訴訟）並未提出業經其相關社員授與訴訟實施
    權之證明文件，尚不符合該條所規定，就一定法律關係，經
    社員授與訴訟實施權之要件。
２、所謂須為公共利益而起訴，係指除為社員之權利而起訴外，
    須兼為公共利益而起訴。按本條於立法過程中，原草案為「
    以公益為目的之社團法人，於其章程所定之目的範圍內，得
    由多數有共同利益之社員，就一定之法律關係，授與訴訟實
    施權者，得為『各該社員之利益』提起訴訟(第1項)」，二
    讀時經朝野協商修改為「得為公共利益提起訴訟」。由以上
    之立法過程足知，僅為社員之利益而提起本條訴訟已被排除
    ，必須至少是兼為公共利益，併同為社員之利益，始可提起
    本條訴訟。則本件原告提起之請求僅為其社員之利益，而未
    說明其含有何公共利益在內，本院亦無從由其主張中發現其
    訴可能包含為何項公共利益於其中。
四、綜上所述，原告非行政訴訟法第３５條規定，得提起訴訟之
    適格原告，其起訴為顯無理由，爰不經言詞辯論予以駁回。
據上論結，本件原告之訴為顯無理由，爰依行政訴訟法第107條
第3項、第98條第1項前段，判決如主文。
中    華    民    國    97    年    6     月    30    日
                    臺北高等行政法院第五庭
                              審判長法  官  張瓊文
                                    法  官  王碧芳
                                    法  官  蕭忠仁
上為正本係照原本作成。
如不服本判決，應於送達後20日內向本院提出上訴狀並表明上訴
理由，如於本判決宣示後送達前提起上訴者，應於判決送達後20
日內補提上訴理由書（須按他造人數附繕本）。
中    華    民    國    97    年    6     月    30    日
                                    書記官  吳柏洲


司法院資訊處製作；財團法人民間司法改革基金會備份。
